【裁判字號】    97,上訴,155
【裁判日期】    970829
【裁判案由】    違反槍砲彈藥刀械管制條例
【裁判全文】
臺灣高等法院花蓮分院刑事判決         97年度上訴字第155號
上  訴  人  臺灣花蓮地方法院檢察署檢察官
被      告  甲○○
選任辯護人  張秉正律師
上列上訴人因違反槍砲彈藥刀械管制條例案件，不服臺灣花蓮地
方法院97年度訴字第70號中華民國97年5月30日第一審判決（起
訴案號：臺灣花蓮地方法院檢察署96年度偵緝字第244號），提
起上訴，本院判決如下：
    主  文
上訴駁回。
    理  由
一、本案經本院審理結果，認第一審判決對被告甲○○為無罪之
    諭知，核無不當，應予維持，並引用第一審判決書記載之證
    據及理由（如附件）。
二、檢察官上訴意旨略以：
（一）被告若確涉本案，其既與本案攸關，何以原審認定證人廖
      益章等證詞認係脫免罪責，而輕信被告所言？明顯偏頗被
      告，其證明力之判斷恣意且失準。
（二）原審先以不同標準看待被告抗辯與證人證詞，再以此推論
      駁斥測謊報告，不思以測謊報告反推被告犯行，足認原審
      認事已失公允。
（三）原審不思本案證人業經為不起訴處分，單以被告攸關個人
      利害，其實有極大可能為脫自身罪責，而為不利之虛偽陳
      述，反指原不起訴處分失據不當，直指本案證人方涉本案
      ，更欲認證人涉犯偽證罪嫌，其認事用法有違誤。
三、經查：
（一）原審就本案如何採認被告辯解而不採證人廖益章、其母陳
      秀姝、女友劉韻婷等人證詞為不利於被告認定之理由，於
      判決中業已詳敘。且自本案查獲經過及扣案物品數量不少
      ，並分別放置於廖益章住所內外各處等情，認依證據係指
      向廖益章持有扣案之槍彈，此並有現場物品照片在卷可稽
      ，亦經證人即查獲警員李同祥結證在卷，又原審亦依搜索
      資料查出並傳訊檢舉本案之秘密證人Ａ1，該證人於原審
      結稱親眼目睹證人廖益章於94年5月7日在其住處改造槍彈
      之事實，原審於理由中詳敘採證之依據，其採證及論理嚴
      謹，檢察官上訴意旨所指顯均未注意及此部分採認之事證
      ，其上訴理由僅擇取部分事實予以論述，未能詳閱判決理
      由，其上訴理由尚不足採。
（二）至測謊報告固得做為偵查方向及有罪事實之補強證據，惟
      並無法做為認定有罪判決基礎之唯一證據，此為一般實務
      界公知之事實，上訴理由所指未採測謊報告結論之詞有違
      常理，自不足採信。
（三）又事實之認定原即由法院綜合全部事證而為判斷，檢察官
      所為對非本案被告之不起訴處分，固可為本件之參考，惟
      並無拘束本案認定事實之效力。況原審所採之證據遠較上
      開所述不起訴處分所據理由充分，而依證據發現事實係從
      事審判者之義務，本件原審依扣案物品放置證人廖益章住
      所內、客廳中、房間後方陽臺等情，認證人廖益章、陳秀
      姝證稱扣案物品為被告寄放、且不知為何物等語為不可採
      信，此項採證符合常理之判斷，再參以證人李同祥、Ａ1
      之證詞，認被告辯解可採，原審認事用法均符合一般採證
      及法律規定。
（四）本件檢察官上訴所述，均未敘及並提出積極之事證，足以
      作為被告有罪之認定，其上訴並無理由，應予駁回。
據上論結，應依刑事訴訟法第373條、第368條，判決如主文。
本案經檢察官乙○○到庭執行職務。
中    華    民    國    97    年    8     月    29    日
                  審判長法  官   何方興
                        法  官   林德盛
                        法  官   王紋瑩
以上正本證明與原本無異。
如不服本判決，應於判決送達後10日內，向本院提出上訴狀。其
未敘述理由者，並應於提出上訴狀後10日內向本院補提理由狀 (
均須附繕本)。
                        書記官   楊明靜
中    華    民    國    97    年    8     月    29    日
（附件）
臺灣花蓮地方法院刑事判決                97年度訴字第70號
公  訴  人  臺灣花蓮地方法院檢察署檢察官
被      告  甲○○  男  30歲（民國○○年○月○日生）
                    身分證統一編號：Ｚ000000000號
                    住花蓮市民心里華西66號
                    居高雄縣鳳山市○○○路392巷25號
選任辯護人  曾泰源律師
上列被告因違反槍砲彈藥刀械管制條例案件，經檢察官提起公訴
（96年度偵緝字第244號），本院判決如下：
    主  文
甲○○無罪。
    理  由
一、公訴意旨略以：被告甲○○明知槍砲彈藥刀械管制條例所列
    之槍彈、槍枝主要組成零件，均為管制物品，非經中央主管
    機關許可，不得持有，竟基於持有槍彈、槍枝主要組成零件
    之犯意，於民國94年5月中旬，持有具殺傷力之仿BERETTA廠
    92FS型半自動改造手槍1 支（槍枝管制編號0000000000）、
    仿WALVHER廠半自動改造手槍1支（槍枝管制編號0000000000
    ）、仿FN廠半自動改造手槍1 支（槍枝管制編號0000000000
    ）、槍枝之主要組成零件槍管6支及具殺傷力之直徑為9mm制
    式子彈2 顆、直徑約為8～9mm土造子彈31顆，並將之藏置在
    花蓮市○○街177 巷29號（起訴書誤載為33號）其不知情友
    人廖益章（業經檢察官為不起訴處分）住處。嗣於94年5 月
    18日下午，為警在上址搜索查獲，並扣得上揭改造手槍3 支
    、槍管6 支及子彈33顆（下簡稱系爭槍彈、槍管），因認被
    告涉犯槍砲彈藥刀械管制條例第8條第4項未經許可持有可發
    射子彈具有殺傷力之改造手槍罪、同條例第12條第4 項未經
    許可持有子彈罪及同條例第13條第4 項未經許可持有槍枝之
    主要組成零件罪嫌云云。
二、按犯罪事實應依證據認定之，無證據不得認定犯罪事實；又
    不能證明被告犯罪者，應諭知無罪之判決，刑事訴訟法第
    154條第2項、第301條第1項分別定有明文。次按認定不利於
    被告之事實，須依積極證據，苟積極證據不足為不利於被告
    事實之認定時，即應為有利於被告之認定，更不必有何有利
    之證據；又認定犯罪所憑之證據，雖不以直接之證據為限，
    間接證據亦包含在內，然而無論直接證據或間接證據，其為
    訴訟上之證明，須於通常一般人均不致有所懷疑，而得確信
    其為真實之程度者，始得據為有罪之認定，倘其證明尚未達
    於此一程度，而有合理之懷疑存在時，事實審法院復已就其
    心證上理由予以闡述，敘明其無從為有罪之確信，因而為無
    罪之判決，尚不得任意指為違法；又刑事訴訟法第161 條已
    於91年2月8日修正公布，修正後同條第1 項規定：檢察官就
    被告犯罪事實，應負舉證責任，並指出證明之方法。因此，
    檢察官對於起訴之犯罪事實，應負提出證據及說服之實質舉
    證責任。倘其所提出之證據，不足為被告有罪之積極證明，
    或其闡明之證明方法，無從說服法官以形成被告有罪之心證
    ，基於無罪推定之原則，自應為被告無罪判決之諭知，最高
    法院30年上字第816 號、76年臺上字第4986號、92年臺上字
    第128號分別著有判例可資參照。
三、公訴人認被告甲○○涉犯上揭罪嫌，無非以證人廖益章、陳
    秀姝、劉韻婷之證述、卷附內政部警政署刑事警察局94年6
    月30日刑鑑字第0940082337號槍彈鑑定書、現場照片、法務
    部調查局97年1月25日調科參字第09700034050號測謊報告書
    及扣案系爭槍彈、槍管為其論據。訊據被告堅決否認涉有上
    揭犯行，辯稱：系爭槍彈、槍管均係廖益章所有，因伊至廖
    益章住處時，曾見該處擺放車床、沙輪機及系爭槍彈、槍管
    等物。而選任辯護人則以：公訴人所舉之證人廖益章原為本
    案偵查中之被告，與本案顯有利害關係，而證人陳秀姝、劉
    韻婷分別為證人廖益章之母及女友，是上揭證人證詞或為脫
    免己罪或為附和證人廖益章供述而均有所偏頗，自不足為不
    利被告之證據，至測謊報告書並無證據能力等語為被告辯護
    。經查：
  (一)有關證據能力部分：
 1. 證人廖益章、陳秀姝、劉韻婷分別於警偵訊中之證述，核其
    性質均屬被告以外之人於審判外之言詞陳述，依刑事訴訟法
    第159條第1項規定，原則均無證據能力，然辯護人或於本院
    準備程序時，對證人廖益章、陳秀姝、劉韻婷偵查中陳述之
    證據能力表示無意見，或於審理時表示同意證人廖益章、陳
    秀姝警詢陳述作為證據，本院復審酌該等言詞陳述作成時之
    情況，認為適當，則依同法第159條之5之規定，認上揭證人
    於警偵訊之陳述均具證據能力。
  2.測謊報告書：
    按測謊鑑定，係依一般人若下意識刻意隱瞞事實真相時，會
    產生微妙之心理變化，例如：憂慮、緊張、恐懼、不安等現
    象，而因身體內部之心理變化，身體外部之生理狀況亦隨之
    變化，例如：呼吸急促、血液循環加速、心跳加快、聲音降
    低、大量流汗等異常現象，惟表現在外之生理變化，往往不
    易由肉眼觀察，乃由測謊員對受測者提問與待證事實相關之
    問題，藉由科學儀器（測謊機）紀錄受測者對各個質問所產
    生細微之生理變化，加以分析受測者是否下意識刻意隱瞞事
    實真相，並判定其供述是否真實；測謊機本身並不能直接對
    受測者之供述產生正確與否之訊號，而係測謊員依其專業之
    學識及經驗，就測謊紀錄，予以客觀之分析解讀。測謊鑑定
    究竟有無證據能力，刑事訴訟法並無明文規定，惟實務上，
    送鑑單位依刑事訴訟法第208條第1項規定，囑託法務部調查
    局或內政部警政署刑事警察局為測謊檢查，受囑託機關就檢
    查結果，以該機關名義函覆原囑託之送鑑單位，該測謊檢查
    結果之書面報告，即係受囑託機關之鑑定報告，該機關之鑑
    定報告，形式上若符合測謊基本程式要件，包括：經受測
    人同意配合，並已告知得拒絕受測，以減輕受測者不必要之
    壓力。測謊員須經良好之專業訓練與相當之經驗。測謊
    儀器品質良好且運作正常。受測人身心及意識狀態正常。
    測謊環境良好，無不當之外力干擾等要件，即賦予證據能
    力，非謂機關之鑑定報告書當然有證據能力；具上述形式之
    證據能力者，始予以實質之價值判斷，必符合待證事實需求
    者，始有證明力；刑事訴訟法就證據之證明力，採自由心證
    主義，由法院本於確信自由判斷，惟法院之自由判斷，亦非
    漫無限制，仍不得違背經驗法則及論理法則；測謊檢查之受
    測者可能因人格特性或對於測謊質問之問題無法真正瞭解，
    致出現不應有之情緒波動反應，此時若過於相信測謊結果，
    反而有害於正確之事實認定；惟一般而言，受測者否認犯罪
    之供述呈現不實之情緒波動反應，不得採為有罪判決之唯一
    證據，若受測者否認犯罪之供述並無不實之情緒波動反應，
    又無其他積極證據證明其被訴之犯罪事實，自得採為有利於
    受測者之認定（最高法院92年度臺上字第2282號判決參照）
    。查法務部調查局對本件所為之測謊鑑定，除已將鑑定結果
    詳載於測謊報告書，並另提供測謊過程參考資料1 份以資檢
    視鑑定經過，觀諸該測謊過程參考資料，可知法務部調查局
    為本件測謊鑑定時，業經被告同意後始施測，且被告施測時
    身心及意識狀態皆屬正常，而施測者李復國曾於美國馬里蘭
    州刑事司法學院研習測謊，為美國測謊協會會員及我國鑑識
    科學學會會員，自屬具有良好專業訓練與相當經驗之鑑定人
    ，又本件使用之測謊儀器係美國製造Lafayette Instrument
    Co.製造，型號LX─4000 電腦測謊儀，測前均有檢查紀錄功
    能，無故障因素方進行測試，是本件測試儀品質良好且運作
    正常，再者，本件測謊環境具影音監視功能、有空調、隔音
    ，無不當之外力干擾，揆諸上開說明，本件測謊報告書形式
    上已符合測謊基本程式要件，應認有證據能力，辯護人辯護
    稱本件測謊報告書無證據能力云云，並無理由。
  (二)系爭槍彈、槍管，雖經內政部警政署刑事警察局鑑定，認前
    者具有殺傷力，後者係土造金屬槍管，且未有阻鐵，惟上揭
    槍彈鑑定書僅能證明系爭槍彈確實具有殺傷力，而系爭槍管
    可為槍枝之主要組成零件而已；至於扣案系爭槍彈、槍管，
    亦僅能證實查獲當時，警方從廖益章住處所查扣之物品確係
    槍彈及槍枝之主要組成零件無訛，然在被告否認持有系爭槍
    彈、槍管，甚查獲地點非被告住處之情況下，則需有其他之
    積極事證加以連結，始足認定被告持有系爭槍彈、槍管，並
    將之藏置在廖益章住處，否則尚難以上揭證據即推斷被告持
    有系爭槍彈、槍管。
  (三)證人廖益章於警偵訊迄本院審理時固皆證稱：花蓮市○○街
    177巷29號有伊、伊母、伊胞兄同住，但伊於94年4月底即前
    往桃園工作，而於伊住處遭搜索前幾日，伊接獲被告電話告
    稱欲放置一批工具至伊住處，並由被告自行持鑰匙入內放置
    。嗣於95年5 月18日警方搜索伊住處，並查獲系爭槍彈、槍
    管後，伊始知被告放置之工具乃系爭槍彈、槍管等語。證人
    陳秀姝則於偵查中證稱：伊不清楚系爭槍彈、槍管係何人放
    置伊住處，彼時廖益章在桃園工作未居住上址住處，在警方
    搜索伊住處前幾天廖益章曾致電告稱其友人有東西借放家中
    ，而伊住處都係廖益章朋友在進出等語。證人劉韻婷亦於偵
    查中結稱：94年5 月中旬廖益章在桃園找工作，並與伊同住
    在桃園，至於本案始末伊不清楚等語。惟查：
  1.本案乃係因花蓮縣警察局花蓮分局美崙派出所警員李同祥等
    人查獲竊嫌Ａ1（真實姓名、年籍詳本院94年聲搜字第269號
    卷）後，由Ａ1檢舉而得悉廖益章在其花蓮市○○街177巷29
    號住處有改造槍枝之線報，乃向本院聲請搜索票，並於94年
    5月18日下午1時20分許搜索上址，當場除扣得系爭槍彈、槍
    管外，尚扣得不具殺傷力改造手槍半成品3 支、具有阻鐵之
    玩具槍管3 支、不具殺傷力之玩具金屬彈殼及土造金屬彈殼
    共17顆、電動車床1臺、固定式沙輪機1臺、手持式沙輪機1
    臺、氣動沙輪機1臺、電鑽1臺、老虎鉗2支、鑽頭9支、活動
    扳手2支、挫刀4支、改造子彈銅條1支、尖嘴鉗2支、沙輪片
    4 片、底火51發、固定夾1個、測量鑽頭1個、游標卡尺1 支
    等物，業據證人即警員李同祥於本院結證明確，並有搜索扣
    押筆錄、扣押物品目錄表各1 份、現場照片及扣押物照片共
    24幀在卷可佐，則廖益章可合理懷疑係持有系爭槍彈、槍管
    之人，而屬本案之犯罪嫌疑人，嗣廖益章經檢察官列為被告
    進行偵查後，因其供陳上情，而獲檢察官對之為不起訴處分
    ，並將被告起訴等情，亦有臺灣花蓮地方法院檢察署檢察官
    95年度偵續字第21號不起訴處分書及96年度偵緝字第244 號
    起訴書在卷可憑，準此，本案顯攸關廖益章個人利害，其實
    有極大可能為脫免自身刑責，而為對被告不利之虛偽陳述，
    是其證詞之可信度已值懷疑。又參以持有具殺傷力之槍彈係
    屬違法行為，非可公然為之，衡情持有者若欲寄藏，必慎選
    地點或託交可靠之人藏放，以避查緝。然觀諸上揭扣案物不
    惟大小不一、數量龐雜，且放置地點更散佈在上址1 樓客廳
    長方形木桌下、廚房、2 樓廖益章臥房、及該房間後方陽臺
    等情，亦據證人廖益章、陳秀姝及李同祥分別於警詢及本院
    證述翔實，則苟上揭扣案物係被告放置廖益章住處，被告不
    以適當包裝統一藏置，卻將之大剌剌隨意四處放置，已殊難
    想像。更甚者，證人廖益章於本院審理時證稱：伊與被告係
    作乩童認識，兩人關係還好，被告不曾寄放物品在伊住處等
    語，則由廖益章與被告交往互動情形觀之，兩人顯屬泛泛之
    交，果如此，被告豈可能將屬違禁物之槍械及甚具價值之車
    床、沙輪機等物，隨意擺放在此類交情之友人家中，況廖益
    章彼時甚已北上工作無居住該處，被告仍無畏系爭槍彈、槍
    管等物遭廖益章家人丟棄或報警查緝之風險，更與常情相違
    。凡此，均足見廖益章上揭證述顯係利己避就之詞，難以遽
    採為對被告不利之認定。
  2.又檢察官固以證人陳秀姝、劉韻婷上揭證詞佐證廖益章所言
    非虛，然廖益章所證尚難遽信，已如上述。又參諸證人陳秀
    姝、劉韻婷分別為證人廖益章之母及女友，業據證人廖益章
    證述在卷，則證人陳秀姝、劉韻婷與證人廖益章關係親密，
    衡情難免因感情因素，而為迴護並附和證人廖益章之證詞，
    是證人陳秀姝、劉韻婷所證是否屬實亦非無疑。再稽之證人
    李同祥於本院結稱：伊與同事搜索上址住處時，陳秀姝在場
    ，當場其並無表示扣案槍械是廖益章朋友放置其家中，直至
    警員詢問廖益章時，廖益章始表示扣案物係其友人「阿福」
    放的等語，核與陳秀姝於警詢時僅陳稱：伊不清楚系爭槍彈
    、槍管係何人所有，伊住處遭查獲槍枝之2 樓臥室係廖益章
    的房間等語，迄偵訊時始陳稱：在警方搜索伊住處前幾天廖
    益章曾致電告稱其友人有東西借放家中，而伊住處都係廖益
    章朋友在進出等語之時序相符，益足徵證人陳秀姝偵查中所
    述乃係附和廖益章之詞，不可採信。至證人劉韻婷上揭證述
    縱然屬實，亦僅能證明證人廖益章於94年5 月中旬人在桃園
    ，尚難據以推論系爭槍彈、槍管即係被告持有並放置廖益章
    住處。
  (四)再者，證人即本件檢舉人Ａ1於本院審理時結稱：伊於94年5
    月7 日至廖益章住處，目睹廖益章使用車床在車子彈及改造
    槍枝，廖益章並將改造槍枝工具等物放置在2 樓陽臺，嗣伊
    因案遭警查獲，便供出上開線報，並偕同警方至廖益章住處
    指認，伊與廖益章無恩怨嫌隙，另伊不認識被告等語。又證
    人李同祥亦證稱：搜索之偵查報告及Ａ1 之調查筆錄均係伊
    製作，製作筆錄時Ａ1 確實有陳稱其有目睹廖益章在改造槍
    枝，然未曾提及被告名字，製作筆錄時Ａ1 精神尚佳，無因
    施用毒品而提藥現象，亦查無誣指或報復廖益章之情。嗣聲
    請搜索票後，伊與其他同仁至花蓮縣花蓮市○○街177 巷29
    號執行搜索，而查獲本案等語。則本案乃因Ａ1 目擊廖益章
    改造槍枝而供此線報，警方並因而在廖益章住處查獲系爭槍
    彈、槍管，且Ａ1 與廖益章間並無怨隙，無設詞攀誣廖益章
    之理，是Ａ1 所證應堪採信，準此，被告辯稱伊曾在廖益章
    住處見過系爭槍枝、槍管，該槍枝、槍管應係廖益章所有等
    語，顯非子虛。
  (五)至被告經檢察官囑託法務部調查局為測謊鑑定，而鑑定結果
    雖認被告在「其未將系爭槍彈、工具寄放廖益章住處」、「
    系爭槍彈、工具非其所有」等問題之回答，經測試結果，呈
    情緒波動反應，研判有說謊乙情，有上揭測謊報告書在卷可
    參，惟本案其他不利於被告之證據均不足以認定被告確有持
    有系爭槍彈、槍管之犯行，已如上述，則依上揭對測謊鑑定
    證明力之說明，上開測謊結果雖呈現不實之情緒波動反應，
    然並無其他證據以資補強，自不得僅以該測謊結果作為認定
    被告犯罪之唯一證據。
四、綜上所述，公訴人所提出之證據尚無法使本院確信被告為持
    有系爭槍彈、槍管之人；此外，復查無其他積極證據，足資
    證明被告涉有上揭犯行，揆諸首揭規定及說明，即應為被告
    無罪之諭知，以免冤抑。至廖益章是否持有系爭槍彈、槍管
    而有違反槍砲彈藥刀械管制條例之犯行，及其於本院審理時
    具結後所為之虛偽證述，是否涉有偽證罪嫌，應俟本案確定
    後由檢察官另行依法究辦，併予敘明。
據上論斷，應依刑事訴訟法第301條第1項，判決如主文。
本案經檢察官張立中到庭執行職務。
中    華    民    國    97    年    5     月    30    日
                  刑事第二庭  審判長法官  林碧玲
                                  法  官  林恒祺
                                  法  官  吳韻馨
上列正本證明與原本無異。
如對本判決不服，應於送達後10日內，向本院提出上訴狀。
（上訴狀應記載具體上訴理由並應抄附繕本）
中    華    民    國    97    年    6     月    3     日
                                  書記官


司法院資訊處製作；財團法人民間司法改革基金會備份。
